【裁判字號】    94,自緝,40
【裁判日期】    950110
【裁判案由】    偽造文書
【裁判全文】
臺灣臺北地方法院刑事判決              94年度自緝字第40號
自  訴  人  乙○○○
輔  佐  人  甲○○
代  理  人  方智雄律師
被      告  丙○○
                      樓
                      J 00.
選任辯護人  趙國生律師
上列被告因偽造文書等案件，經自訴人提起自訴，本院判決如下
：
    主  文
丙○○無罪。
    理  由
一、自訴意旨略以：被告丙○○係自訴人乙○○○之妹，於民國
    八十一年二月間，獲知先母張吳京燕罹患肝癌末期，將不久
    人世，竟與自訴人之弟丁○○共同意圖為自己不法之所有，
    於八十一年四月二十二日，未經先母同意，由丁○○提供其
    保管之先母印鑑章一顆，由丁○○冒用先母名義代領其印鑑
    證明書十二份（號碼為北市警中戶字第Ｏ三六七八八至Ｏ三
    六七九九號），旋共同偽造出賣人張吳京燕將所有建號號碼
    為六三五一建物，門牌號碼為台北市松山區○○○路○段二
    五六巷四十六號五樓之房屋出售予丙○○之房屋買契約書一
    份，並盜用先母印鑑章，委任不知情之土地代書羅健次為先
    母代理人，於同年五月二十七日至  鈞院公證處辦理前開買
    賣之公證（號碼為公證字八一年度公字第二三七五號），同
    年六月二十四日依遺產及贈與稅法第五條第六款但書「買賣
    」之規定，共同委請楊明煌為代理人，以通訊地址非先母住
    所之「台北市○○路○段三九八號七樓」作為贈與稅申請書
    之聯絡地址，向財政部台北市國稅局申請「免課贈與稅」（
    收件號碼為一一九七八號），國稅局僅從形式審查後，於同
    年七月十四日以（八一）財北國稅審貳字第二一六一一號函
    准免課贈與稅，然後再委請吳永剛為所有權移轉登記代理人
    向台北市中山地政事務所辦理移轉登記，使不知情之台北市
    中山地政事務所承辦人員以收件號碼為松山字第一八九七七
    號，於同年七月二十二日將前開房屋移轉登記予被告所有，
    致使自訴人無法共同繼承取得該房屋，而遭受財產權之損害
    。因認被告涉有刑法第二百十六條、第二百十條、第二百十
    四條之偽造文書罪、及同法第三百二十條之竊盜罪嫌。
二、按犯罪事實應依證據認定之，無證據不得認定犯罪事實，又
    不能證明被告犯罪者，應諭知無罪之判決，刑事訴訟法第一
    百五十四條第二項、第三百零一條第一項分別定有明文。次
    按認定犯罪事實所憑之證據，雖不以直接證據為限，間接證
    據亦包括在內；然無論直接或間接證據，其為訴訟上之證明
    ，須於通常一般之人均不致於有所懷疑，而得確信其為真實
    之程度者，始得據為有罪之認定，倘其證明尚未達到此一程
    度，而有合理性懷疑之存在，無從為有罪之確信時，自應為
    被告無罪之判決，最高法院七十六年度台上字第四九八六號
    判例意旨亦可參照。
三、自訴意旨認被告有前揭偽造文書等罪嫌，無非係以被告與其
    母張吳京燕間就台北市○○○路○段二五六巷四十六號五樓
    房屋之買賣契約、委任書、授權書、登記申請書、建築物改
    良物所有權移轉契約書及印鑑證明之申請等相關文件，無一
    係經張吳京燕親筆簽名，而全由丁○○出面辦理，且認上開
    房屋之售價僅為新台幣（下同）一百十四萬七千元，遠較市
    價為低，據以推論張吳京燕生前應不知情，認該買賣契約等
    均屬虛偽云云，並有台北市中山區戶政事務所八十三年九月
    五日北市中戶字第一七一五Ｏ號函、臺灣高院九十一年度上
    更二字第十六號案件九十一年三月十三日筆錄、八十一年六
    月二十四日收件號碼一一九七八號之贈與申請書、財政部臺
    北市國稅局財北國稅審貳字第二一六一一號免課贈與稅函件
    及移轉財產明細表、建物登記謄本、收件號碼一八九七七號
    之土地登記申請書、企龍公司各類所得扣繳暨免扣繳憑單、
    張吳京燕八十一年度綜合所得稅核定通知書、臺北市中山區
    戶政事務所八十三年十一月十七日北市中戶字第二二三三一
    號函、房屋買賣契約書、授權書、公證請求書、公證書、臺
    北市第一信用合作社八十三年六月二十二日北市一信長字第
    四二號函、臺北市第九信用合作社定存中途解約取息憑條及
    該社高額提款人記錄冊、各銀行存款餘額證明書、財政部臺
    北市國稅局八十三年十一月二十六日財北國稅審貳字第八三
    一七八Ｏ六Ｏ號函、建物及土地登記謄本、契稅繳款書、出
    入境查詢結果、臺北市國稅局中北稽徵所九十一年九月四日
    財北國稅中北資字第Ｚ○○○○○○○○○號函、張吳京燕
    臺北市第一信用合作社活儲0000000號存摺內頁明細
    、花旗銀行臺北分行活儲0000000000號五、六月
    份對帳單及提存記錄、票號ＢＡ0000000、ＢＡ00
    00000號之支票、公證書、保証責任臺北市第一信用合
    作社長安分社九十二年十月二十日北市第一信長字第二十號
    函及其附件、華南商業銀行東臺北分行九十二年十月三十日
    華東台存字第三二五號函及其附件、華南商業銀行東臺北分
    行九十三年一月十四日華東台存字第Ｏ一Ｏ號函及其附件存
    戶存取款憑條等為其主要論據。訊據被告固不否認有委請丁
    ○○代為辦理其與張吳京燕買賣前揭房屋之移轉所有權登記
    手續，惟堅詞否認有何上揭犯行，辯稱：伊與張吳京燕就系
    爭建物為買賣關係，買賣價金為一百十六萬元，是八十一年
    四、五月間與張吳京燕在電話中談的，後來委託我弟弟丁○
    ○跟張吳京燕辦理買賣流程，價金給付是用伊華南銀行帳戶
    ，請丁○○去銀行開台支分兩張一張五十七萬元，一張五十
    九萬元，然後存入張吳京燕之帳戶，買賣並非虛偽等語（參
    見本院三卷第二十八頁反面）。經查：
  (一)證據能力部分：本案自訴人所提出之前揭證據，均為被告及
    其選任辯護人於本院準備程序中表示不爭執其證據能力（見
    本院三卷第二九頁），依據刑事訴訟法第一百五十九條之五
    第二項之規定，本院審酌卷內各項書證及另案被告丁○○、
    及證人羅健次、吳永剛、李宗儀等人於另案被告丁○○偽造
    文書等案件中，於法官面前所為之供述證據，作為被告犯罪
    之證據，核無不當，應有證據能力，合先敘明。
  (二)查本件被告與張吳京燕就前揭房屋之買賣契約及移轉所有權
    登記手續，係於八十一年四月二十二日先由丁○○以張吳京
    燕代理人之名義代為領取張吳京燕之印鑑證明書十二份（號
    碼為北市警中戶字第Ｏ三六七八八至Ｏ三六七九九號），並
    書立出賣人張吳京燕將所有建號號碼為六三五一建物，門牌
    號碼為台北市松山區○○○路○段二五六巷四十六號五樓之
    房屋出售予丙○○之房屋買契約書一紙後，由丁○○委任土
    地代書羅健次為張吳京燕之代理人，被告委任黃仲炯為代理
    人，於同年五月二十七日至本院公證處辦理前開買賣之公證
    ，且於同年六月二十四日復依遺產及贈與稅法第五條第六款
    但書「買賣」之規定，由丁○○委請楊明煌為代理人，向財
    政部台北市國稅局申請「免課贈與稅」，國稅局經審查後，
    於同年七月十四日以（八一）財北國稅審貳字第二一六一一
    號函覆准予免課贈與稅，其後再由丁○○委請吳永剛為所有
    權移轉登記代理人，向台北市中山地政事務所辦理移轉登記
    ，台北市中山地政事務所承辦人員即以收件號碼為松山字第
    一八九七七號，於同年七月二十二日將前開房屋移轉登記予
    被告所有，且為前揭建物過戶手續時，被告均在美國，並未
    返回台灣親自處理相關事宜等情，均業據被告到庭所不爭執
    （參見本院三卷第二九至三十頁準備程序筆錄），且經證人
    丁○○、羅健次、黃仲炯到庭證述屬實（參見本院一卷第五
    三至五五頁、本院二卷第一四九至一五七頁），並有印鑑證
    明申請書、委任書、台灣高等法院九十一年度上更（二）字
    第十六號案件九十一年三月十三日訊問筆錄、贈與稅申請書
    、財政部台北市國稅局八十一年七月十四日（八一）財北國
    稅審貳字第二一六一一號函、土地登記申請書、公證書、買
    賣契約書、被告入出境查詢結果明細表、建築改良物所有權
    移轉契約書、公證請求書、公證書、丙○○及張吳京燕之授
    權書、台北市中山區戶政事務所印鑑證明、台北市建物登記
    謄本各一份附卷為憑（參見本院一卷第十一至三七頁、四七
    頁、一二六至一二八頁、一四六反面至一五一頁、一五三至
    一五四頁、二Ｏ六頁），此部分事實，應殆無疑義。然本件
    尚應審究者，乃被告前揭以買賣為由，委託丁○○辦理房屋
    所有權移轉登記手續，是否均經其母張吳京燕事先同意及雙
    方意思表示合致後所為。
  (三)查自訴意旨雖以被告與其母張吳京燕為前揭買賣、及移轉所
    有權登記期間，被告均未返回台灣，據此推論張吳京燕應無
    可能與被告簽訂前揭買賣契約云云，然被告則於本院審理中
    供稱：伊母親早在七十幾年間，伊移居國外之前，即當面跟
    伊講要將系爭房屋給伊，她說要用買賣的程序，當時伊弟弟
    、妹妹都在，因為當時伊在上班，有很多事情在處理，沒有
    時間去辦，八十年伊回國兩、三次，母親也有叫伊趕快把房
    子過戶，到八十一年時，因事情已經拖很久，伊母親與伊通
    電話時叫伊趕快辦，說要請弟弟（指丁○○）去辦，伊弟弟
    說要請代書去辦等語（參見本院三卷第七二頁反面至七三頁
    審判筆錄），且經證人丁○○亦到庭證稱：這房屋是我母親
    交代要賣給二姊的，其實是半買半送，代書是我媽交代我去
    找的，契約書是代書製作的，公證手續、過戶手續都是委託
    政大代書事務所辦理，當時我二姊回國，在我家裡，我母親
    親口交代的，在場有我、我二姊、三姊，大姊（指自訴人）
    不在場，她已經很多年跟家裡不往來了等語（見本院一卷第
    五四至五五頁），而參諸被告與張吳京燕係母女關係，渠等
    間形式上為前揭房屋之買賣，或僅係張吳京燕對其死後遺產
    之提前分配，衡情縱與一般商場上買賣交易需由買受人親自
    看屋、議價，並與出賣人談妥買賣條件及相關細節後，雙方
    始為簽約之謹慎交易習慣不同，亦核與常情無違；且被告之
    母張吳京燕欲要求以買賣方式將上開建物移轉所有權予被告
    ，均可於被告出國前隨時向之提及，或於被告出國後以電話
    向之傳達前揭意思表示，尚難以該段辦理移轉所有權手續期
    間，被告本人並未返國親自與張吳京燕洽談、簽約乙情，即
    遽認其與張吳京燕間無可能就此買賣契約達成合意甚明。
  (四)又自訴人雖以系爭房屋市價至少有一千餘萬元，被告僅以一
    百一十四萬七千元之代價購得，顯較市價為低乙情，認張吳
    京燕應無可能同意以此價格出售云云，然衡諸張吳京燕與被
    告係母女，其以低於市價之價格出售被告房屋，甚有可能係
    意圖贈與，為規避贈與稅或免其他子女異議，而改以合乎稅
    捐機關核定之最低買賣價格出售予被告，是上開房屋之價格
    縱有低於市價，亦無從認定被告有偽造買賣契約之事實；佐
    以證人丁○○亦證稱：其實是半買半送等語，已如前述，是
    以母女至親間之房屋買賣交易，實難以房價低於市價為由，
    而逕認係未經雙方意思表示合致所為。
  (五)次查，自訴意旨雖以另案被告丁○○曾委請楊明煌為代理人
    ，向財政部台北市國稅局申請「免課贈與稅」時，將「贈與
    稅申報書」之「贈與人現在通訊地址」欄上填載「台北市○
    ○路○段三九八號七樓」，而非張吳京燕之住居所，顯係被
    告與丁○○恐張吳京燕知悉上情而故為之虛偽記載云云，並
    提出贈與稅申報書一份在卷可稽（參見本院一卷第二四至二
    六頁），然經本院傳訊證人楊明煌則到庭證稱：台北市○○
    路○段三九八號七樓是我代書事務所以前的住址，電話也是
    我事務所的電話，這個電話及地址應該是我們承辦小姐留的
    ，一般案件如有受託代理，就寫我們代書事務所之住址，這
    樣國稅局要通知就可以直接通知我們，比方說案子要補資料
    或寄稅單就可以直接寄到這裡，其他案件也均作相同處理等
    語（參見本院二卷第十七頁），已無從以前揭將代書事務所
    地址填載為張吳京燕之通訊地址之事實，用以認定係被告與
    丁○○故意隱瞞張吳京燕之所為，更遑論據此證明被告有偽
    造文書犯行甚明。至自訴人以張吳京燕當年度未申報前揭買
    賣房屋之交易所得，且續收取房屋租金乙情，認張吳京燕並
    不知悉有前揭交易云云，有財政部台北市國稅局中北稽徵所
    九十一年九月四日財北國稅中北資字第九一ＯＯ三一八九九
    號函暨函附之綜合所得稅結算申報書及各類所得扣繳及免扣
    繳憑單多紙在卷可憑（參見本院一卷第一Ｏ二至一Ｏ七頁、
    一七Ｏ至一七九頁），然參諸張吳京燕係於八十一年九月二
    十六日逝世，業經自訴人指述在卷，且經證人丁○○到庭證
    述甚詳（參見本院二卷第五四頁），而八十一年度綜合所得
    稅應係於八十二年間方開始接受申報，縱張吳京燕身歿後，
    其家屬未代為申報前揭財產所得，亦難遽認張吳京燕本人主
    觀上不知悉有上開房屋買賣之存在；另自訴人所指張吳京燕
    於出售系爭房屋後，仍續收企龍公司等租金乙節縱然屬實，
    惟參諸卷附之企龍公司各類所得扣繳暨免扣繳憑單之租賃地
    址為台北市○○○路一號三樓之二、三樓之三及三樓之Ａ（
    參見本院一卷第一Ｏ二至一Ｏ三頁），核與被告所購入之系
    爭房屋無涉，此部分自訴意旨，尚屬無據。
  (六)末查，被告曾簽發發票日為八十一年五月十四日、及同年六
    月十六日，票號ＢＡ0000000、ＢＡ0000000
    號、票面金額各為五十七萬及五十九萬元、以台灣銀行為付
    款人之支票二紙（共計一百十六萬元），作為其買入前揭房
    屋之價金，並已存入張吳京燕於第一信用合作社長安分社帳
    號0000000號帳戶內提示兌現等情，業據被告提出前
    揭支票二紙、及被告於華南商業銀行0000000000
    00號帳戶活期儲蓄存款存摺、及張吳京燕前揭帳戶存款存
    摺各一份附卷可考（參見本院二卷第四至八頁），雖自訴人
    認本件買賣價金約定為一百十四萬七千元，與被告前揭匯入
    款項不符，認本件買賣契約應屬虛偽云云，然衡諸張吳京燕
    既可能係意在將房屋半買半送予被告，為規避贈與稅或免其
    他子女異議，而以合乎稅捐機關核定之最低買賣價格出售予
    被告，已如前述，是被告前揭匯款至張吳京燕帳戶之數額，
    縱與買賣契約書上記載之價格略有出入，亦無從據此認定其
    有與丁○○共同竊取張吳京燕印章及偽造買賣契約等犯行。
四、綜上所述，自訴意旨雖指被告有偽造文書等犯行，然依現存
    之證據資料，尚難認張吳京燕並不知悉其有將前揭房屋出售
    、過戶予被告之情事，此外，本院復查無其他積極證據足認
    被告有自訴意旨所指犯行，不能證明被告犯罪，依前開說明
    ，自應為被告無罪之判決，以昭審慎。
據上論斷，應依刑事訴訟法第三百四十三條、第三百零一條第
一項，判決如主文。
中    華    民    國    95    年    1    月    10    日
                  刑事第十三庭  審判長法  官 朱瑞娟
                                      法  官 陳慧萍
                                      法  官 吳佳薇
上正本證明與原本無異。
如不服本判決，應於判決送達後10日內向本院提出上訴狀（應抄
附繕本）。告訴人或被害人如對於本判決不服者，應具備理由請
求檢察官上訴，其上訴期間之計算係以檢察官收受判決正本之日
期為準。
中    華    民    國    95    年    1     月    11    日
                                      書記官 潘文賢


司法院資訊處製作；財團法人民間司法改革基金會備份。
